智慧財產法院刑事判決
                                 100年度刑智上易字第46號
上  訴  人　臺灣臺北地方法院檢察署檢察官
被      告　王金祥　　　　
　　　　　　　　　　　　　號
選任辯護人　賴安國律師
            蕭翊亨律師
上列上訴人因被告違反商標法案件，不服臺灣臺北地方法院99年
度智易字第41號，中華民國100 年3 月30日第一審判決（起訴案
號：臺灣臺北地方法院檢察署99年度偵字第11839 號），提起上
訴，本院判決如下：
    主  文
原判決撤銷。
王金祥未得商標權人同意於同一之服務，使用近似於其註冊商標
之商標，有致相關消費者混淆誤認之虞，處拘役伍拾日，如易科
罰金，以新臺幣壹仟元折算壹日。
    事  實
 
一、被告王金祥係址設臺北市○○區○○○路○段155 號4 樓之
    1 及臺北市○○區○○路○段2-2 號「MORE e摩爾」國際美
    日語補習班之負責人，明知如附件所示「摩爾及圖MEMA」商
    標圖樣（下稱系爭商標）係楊精傑向我國經濟部智慧財產局
    申請註冊指定使用於語文補習班等服務，專用期間自民國96
    年4 月16日至106 年4 月15日止（註冊號數為0000000 號）
    ，現仍在商標權期間內，未得商標權人之同意或授權，不得
    於同一或類似服務，使用近似於系爭商標之商標，有致相關
    消費者混淆誤認之虞，詎其自98年12月間起，在上揭地址所
    經營之補習班招牌及網路、廣告上，使用「MORE e摩爾」國
    際美日語之商標，行銷語文補習班之服務，致相關消費者有
    混淆誤認之虞，嗣經楊精傑提出告訴，迄100 年7 月12日之
    後始變更其所懸掛之招牌及網路、廣告文宣。
二、案經楊精傑訴由臺北市政府警察局大安分局送由臺灣臺北地
    方地方法檢察署檢察官偵查起訴。
    理  由
壹、證據能力：
一、按被告以外之人於審判外之言詞或書面陳述，除法律有規定
    者外，不得作為證據；又被告以外之人於審判外之陳述，雖
    不符合同法第159 條之1 至第159 條之4 之規定，但經當事
    人於審判程序同意作為證據，法院審酌該言詞陳述或書面陳
    述作成時之情況，認為適當者，亦得為證據。當事人、代理
    人或辯護人於法院調查證據時，知有第159 條第1 項不得為
    證據之情形，而未於言詞辯論終結前聲明異議者，視為有前
    項之同意，刑事訴訟法第159 條第1 項及第159 條之5 分別
    定有明文。經查，本判決下列所引用之各該被告以外之人於
    審判外之陳述（包含書面陳述），固屬傳聞證據，但檢察官
    、被告或辯護人於本院準備程序及審判期日中，均表示無意
    見，且當事人未於言詞辯論終結前聲明異議，本院審酌該等
    證據作成之情況，認為適於為本件認定事實之依據，依刑事
    訴訟法第159 條之5 第2 項規定，應具有證據能力，合先敘
    明。
二、至其餘本判決所引用之卷內文書證據及物證之證據能力部分
    ，並無證據證明係公務員違背法定程序所取得，檢察官及被
    告於原審或本院均未主張排除前開物證之證據能力，且迄於
    原審或本院言詞辯論終結前均未表示異議，本院經審酌前開
    物證並非公務員違背法定程序所取得，亦無刑事訴訟法第
    159條之4顯有不可信之情況，故上揭物證均有證據能力。
貳、實體方面：
一、訊據被告王金祥固坦承有以「摩爾」之字樣為其補習班之商
    標圖樣之一部，並將之使用於其設在臺北市內湖區及大安區
    之補習班廣告上，惟否認有何違反商標法之犯行，辯稱：伊
    並無侵害商標之故意，伊早於98年10月1 日即以「摩爾教育
    股份有限公司」名義辦理公司登記，而於98年12月初時，因
    伊先前有公告欲以「摩爾」名義開設補習班，因此告訴人之
    弟媳得以獲悉此事，並轉知予告訴人，告訴人遂在伊懸掛招
    牌營業前一星期致電予伊，表示伊有侵害告訴人之商標之情
    ，然因告訴人之商標圖樣與伊所使用之圖樣差異甚大，且當
    時伊所經營補習班之廣告招牌、上課證、文宣等均已製作完
    畢，故伊仍繼續使用「MORE e摩爾」之字樣，伊確實無侵害
    告訴人商標之故意云云。經查：
  1.如附件所示之「摩爾及圖MEMA」之商標圖樣係經告訴人楊精
    傑向經濟部智慧財產局申請，並於96年4 月16日註冊取得商
    標權，指定使用之商品類別為第041 類，內容為「電腦補習
    班、補習班、語文補習班... 」等，且現仍在專用期限內（
    專用期限為96年4 月16日起至106 年4 月15日止），此有中
    華民國商標註冊證在卷可稽（見他字卷第3 頁），是堪予認
    定告訴人就上開商標圖樣享有商標專用權之保護。
  2.又被告所經營之美日語補習班，有使用「MORE e摩爾」之字
    樣於廣告招牌、補習班電腦網頁、廣告DM文宣品上，此有補
    習班外觀照片2 張、電腦網頁列印資料1 張、廣告DM文宣品
    1 份等在卷可稽（見他字卷第4 至6 頁），是堪認被告所使
    用之「MORE e摩爾」之商標圖樣與告訴人享有專用權之上開
    商標圖樣均有相同之中文「摩爾」二字，且被告所經營之美
    日語補習班，與告訴人上開商標圖樣所指定之服務為相同，
    此亦為被告供認在卷（見發查卷第8 至10頁、他字卷第61頁
    、原審卷第19頁背面），是以，被告有於相同之服務即語文
    補習班上，有使用「MORE e摩爾」之字樣，且「MORE e摩爾
    」之字樣與上揭告訴人享有商標專用權之註冊商標圖樣就中
    文文字部份，有使用相同之中文即「摩爾」二字之事實亦足
    堪認定。
  3.按商標最主要之功能，在表彰自己之商品或服務，以與他人
    之商品或服務相區別；就商品或服務之消費者而言，則係藉
    由商標來識別不同來源之商品或服務，俾以進行選購。是以
    ，商標最主要之功能即在於識別商品或服務之來源。又商標
    法之主要目的即為確保商標之識別功能，當商標權人以外之
    第三人使用商標，可能造成商品或服務相關消費者混淆，而
    誤認商品或服務之來源，亦即消費者已無從藉由商標來正確
    識別商品或服務來源，則該第三人使用商標之行為即應予以
    禁止。另在商標近似及商品或服務類似要件具備之情形下，
    雖然導致有混淆誤認之虞之機率極大，但並非絕對必然，尚
    須考量其他重要因素，判斷二商標間有無混淆誤認之虞，應
    參考之因素包括有：商標識別性之強弱、商標是否近似暨其
    近似之程度、商品或服務是否類似暨其類似之程度、先權利
    人多角化經營之情形、實際混淆誤認之情事、相關消費者對
    各商標熟悉之程度、系爭商標之申請人是否善意、其他混淆
    誤認之因素等。而商標法對於二項商標圖樣是否構成「近似
    」之判斷，應以一般商品購買人施以普通注意程度，就商標
    構成部分之全部為整體觀察，輔以商標圖樣中顯著之主要部
    分，比較其外觀、觀念、讀音、意匠設色等，異時、異地隔
    離觀察，以一般消費者模糊記憶為判斷。是本件應審酌者係
    在於被告所使用之「MORE e摩爾」商標圖樣與告訴人享有商
    標專用權之「摩爾及圖MEMA」商標圖樣是否構成近似而有混
    淆誤認之虞。
  4.復按商標近似係指二商標予人之整體印象有其相近之處，若
    其標示在相同或類似的商品／服務上時，以具有普通知識經
    驗之消費者，於購買時施以普通之注意，可能會有所混淆而
    誤認二商品／服務來自同一來源或誤認不同來源之間有所關
    聯。商標近似之判斷得就二商標外觀、觀念及讀音為觀察，
    經查，本案被告所使用之商標圖樣，係以「MORE e摩爾」等
    構成其商標圖樣，其中「MORE」之英文字，分別以4 色塊堆
    疊成田字型，左上為「M 」（底色為橘色），左下為「R 」
    （底色為灰色），右上為「O 」（底色為綠色），右下為「
    E 」（底色為藍色），其後則為橫式書寫之「e 摩爾」等字
    樣。至告訴人之「摩爾及圖MEMA」之商標圖樣則係由圓圈圖
    中置較大「M 」及較小「.E.M.A」，至圓圈圖案下方再以中
    文橫式書寫「摩爾」。即本案二商標圖樣上皆有相同之中文
    「摩爾」，告訴人之「摩爾」商標圖樣以橘、黃、綠、藍四
    色組成，被告使用之商標圖樣則以橘、灰、綠、藍四色堆疊
    。是被告所使用之商標，與系爭商標兩相比對，除使用完全
    相同之中文「摩爾」外，二者外文特取部分皆有「MORE」及
    「MEMA」之些微差異，在「外觀、觀念、讀音」上高度近似
    ，以具有普通知識經驗之消費者，於購買時施以普通之注意
    ，可能會有所混淆而誤認二商品／服務來自同一來源或雖不
    相同但有關聯之來源，應屬構成近似之商標。
  5.另按服務類似係指二個不同的服務，在滿足消費者的需求上
    以及服務提供者或其他因素上具有共同或關聯之處，如果標
    上相同或近似的商標，依一般社會通念及市場交易情形，易
    使一般接受服務者誤認其為來自相同或雖不相同但有關聯之
    來源，則此二個服務間即存在類似的關係。系爭商標係指定
    使用於「電腦補習班、補習班、語文補習班……」等服務，
    與被告使用於英、日語文補習班等服務相較，仍屬相同或類
    似之服務，其性質、內容、提供者等因素上具有共同或關聯
    之處，如標示相同或近似的商標，依一般社會通念及市場交
    易情形，易使一般服務消費者誤認其為來自相同或雖不相同
    但有關聯之來源，則所指定使用之服務間應屬存在相當程度
    之類似關係。
  6.被告雖辯稱系爭商標之「摩爾」識別性較弱云云。然查，以
    「摩爾」指定使用於第41類之「補習班」等服務上，並非服
    務之相關說明，且依智慧財產局之商標檢索資料可知，以「
    摩爾」為商標一部獲准註冊於第41類之商標權人僅告訴人1
    人，而以該中文結合其他文字或圖形，獲准註冊於他類且現
    存有效者，亦僅10餘件，有智慧財產局100 年2 月16日100
    智商字第20496 號評定書在卷可佐（見100 年度請上字第
    156 偵查卷第18頁），況系爭商標另結合外文「M.E.M.A 」
    ，顯見其具相當識別性。再觀之系爭商標自96年4 月16日起
    即註冊獲准使用於語文補習班服務，且告訴人之補習班確有
    使用註冊之「摩爾」商標招生，作業劃分為摩爾美語、茱莉
    安音樂等部分，有告訴人所提之傳單、招牌照片在卷可佐（
    見同上偵查卷第5 頁、第21至24頁），足見相關消費者對系
    爭商標應較為熟悉，是以被告於店面招牌、網站內容及廣告
    使用「摩爾」商標以行銷其服務，依一般社會通念及市場交
    易情形，即有使相關消費者認其服務來源與系爭商標之來源
    為同一，或誤認其使用人間存在關係企業、授權關係、加盟
    關係，而有使相關消費者混淆誤認之虞，顯已侵害告訴人之
    商標權，堪以認定。被告及其辯護人猶執詞辯稱兩商標圖樣
    之整體外觀並非近似，且非使用於相同或近似之服務，未使
    消費者混淆云云，自不足為採。
  7.被告雖辯稱其無犯罪故意云云。然查，告訴人之系爭「摩爾
    」及圖MEMA商標圖樣，係告訴人早於96年4 月16日所註冊取
    得，有前開商標註冊證可參。被告亦自承曾向經濟部智慧財
    產局查詢，知悉該商標已註冊（見原審卷第40頁），又告訴
    人亦曾於98年12月間以電話告知該商標已為告訴人所登記註
    冊之事實，此亦為被告所不否認（見他字卷第60至61頁）。
    詎被告仍執意於98年12月中旬將原本加盟「英美」之商標換
    為「摩爾」（見他字卷第61頁），顯然被告於使用「摩爾」
    圖樣於補習班服務前，已明知該商標屬告訴人所有，並經告
    訴人告知不得使用後，竟仍使用近似於系爭商標之圖樣於補
    習班服務，足認被告主觀上有侵害他人商標權之犯意，至為
    明確。被告所辯無犯罪故意云云，尚非可採。
二、核被告所為，係犯商標法第81條第3 款之未得商標權人同意
    於同一服務使用近似註冊商標，有致消費者混淆誤認之虞罪
    。公訴意旨認被告係犯違反商標法第81條第1 款之罪，容有
    未洽，惟基本之犯罪事實相同，爰變更起訴法條。又本件被
    告使用「摩爾」商標架設招牌並刊登廣告行銷經營補習班服
    務之營業行為，係在密集期間內以相同之方式持續進行，未
    曾間斷，其持續侵害之法益均相同，其先後使用「摩爾」商
    標刊登廣告行為之獨立性極為薄弱，依一般社會健全觀念，
    在時間差距上，難以強行分開，在刑法評價上，以視為數個
    舉動之接續施行，又其不法使用上開商標於招牌之行為亦係
    在持續狀態中，是其所為應為單純一罪。原審為被告無罪之
    諭知，自有未洽。檢察官上訴指摘原判決違法不當，求將原
    判決撤銷改判，為有理由，應由本院將原判決撤銷改判。爰
    審酌被告其明知無權使用告訴人之商標，竟為圖私利，侵害
    告訴人之商標權，影響註冊商標商品之商譽及銷售，對商標
    權人造成莫大損害，對市場競爭秩序產生危害以及被告犯罪
    之動機、目的、手段、智識程度，事後於本院審理時已變更
    其所懸掛之招牌及網路、廣告文宣，有被告提出之招牌影本
    及網站資料在卷可佐（見本院卷第83至87頁），足見被告事
    後已不再使用系爭商標於補習班服務等情，量處如主文所示
    之刑，並諭知易科罰金之折算標準。至於前開被告使用「摩
    爾」商標之招牌及廣告文宣等物品，並未扣案，被告復具狀
    供陳已拆除「摩爾」之招牌服務，並變更「摩爾」之廣告文
    宣等，不再使用，並提出照片及網站資料等在卷為憑，又無
    證據證明現尚存在，爰不為沒收之諭知，附此敘明。
據上論斷，應依刑事訴訟法第369 條第1 項前段、第364 條、第
299 條第1 項前段、第300 條，商標法第81條第3 款，刑法第11
條前段、第41條第1 項前段，判決如主文。
本案經檢察官洪光到庭執行職務。
中　　華　　民　　國　　100　 年　　8　　 月　　1　　 日
                    智慧財產法院第一庭
                          審判長法  官　李得灶
                                法  官　汪漢卿
                                法  官　王俊雄
以上正本證明與原本無異。
不得上訴。
中　　華　　民　　國　　100 　年　　8 　　月　　1 　　日
                                書記官  王英傑

論罪科刑法條：
商標法第81條
未得商標權人或團體商標權人同意，有下列情形之一者，處三年
以下有期徒刑、拘役或科或併科新臺幣二十萬元以下罰金：
一、於同一商品或服務，使用相同之註冊商標或團體商標者。
二、於類似之商品或服務，使用相同之註冊商標或團體商標，有
    致相關消費者混淆誤認之虞者。
三、於同一或類似之商品或服務，使用近似於其註冊商標或團體
    商標之商標，有致相關消費者混淆誤認之虞者。